臺灣高等法院民事判決
110年度重上字第608號
上  訴  人  徐明定  
訴訟代理人  王玉楚律師
被 上訴 人  林淑惠  

            徐明樋  
共      同
訴訟代理人  郭睦萱律師
複 代理 人  張郁姝律師
上列當事人間請求所有權移轉登記事件，上訴人對於中華民國11
0年5月28日臺灣新北地方法院109年度重訴字第377號第一審判決
提起上訴，本院於110年12月14日言詞辯論終結，判決如下：
    主      文
上訴駁回。
第二審訴訟費用由上訴人負擔。
    事實及理由
甲、程序方面：
一、按不變更訴訟標的，而補充或更正事實上或法律上之陳述者
    ，非為訴之變更或追加，民事訴訟法第256條定有明文。上
    訴人起訴聲明為：㈠被上訴人林淑惠（下逕稱姓名）應塗銷
    坐落新北市○○區○○段000○0地號土地、應有部分20890分之63
    86（下稱系爭土地），於民國95年11月14日以買賣為原因之
    所有權移轉登記（下稱系爭所有權移轉登記）。㈡被上訴人
    徐明樋（下逕稱姓名）應於林淑惠塗銷系爭所有權移轉登記
    及上訴人給付新臺幣（下同）1360萬8570元之同時，將系爭
    土地所有權移轉登記予上訴人（見原審卷㈠第9至11頁）。嗣
    於本院審理時，就徐明樋之聲明更正為：徐明樋應就系爭土
    地以1360萬2180元與上訴人補訂買賣契約，並於上訴人給付
    價金之同時，將系爭土地所有權移轉登記予上訴人（見本院
    卷第144頁）。核上訴人所為，係不變更訴訟標的，補充或
    更正事實上或法律上之陳述，依上開規定，非為訴之變更或
    追加。
二、次按當事人於第二審不得提出新攻擊或防禦方法，但對於在
    第一審已提出之攻擊或防禦方法為補充者，不在此限，民事
    訴訟法第447條第1項但書第3款定有明文。上訴人於本院審
    理時，提出本院97年度重上字第56號確定民事判決（下稱56
    號確定判決；含原法院96年度重訴字第280號判決、最高法
    院97年度台上字第2403號裁定，見本院卷第115至136頁），
    乃係補充在原審所為主張其得以承租人之身分，主張優先購
    買權之攻擊防禦方法（見本院卷第109至113頁），合於上開
    規定，自應許其提出。被上訴人抗辯上訴人不得於第二審提
    出此項新攻擊防禦方法云云（見本院卷第137至138頁），難
    謂有理。
乙、實體方面：　　
一、上訴人主張：伊與訴外人徐明貴、徐朝藤（82年9月7日死亡
    ）共有新北市○○區○○段000○000○0○000○000○00地號土地（下
    分稱各該地號，合稱233之6地號等4筆土地），並於85年間
    與徐明貴、徐朝藤之繼承人簽訂土地交換使用契約（下稱系
    爭交換契約），約定233之6地號等4筆土地如附圖所示A、B
    、C、D部分由徐朝藤之繼承人使用，E、F、G部分由伊與徐
    明貴使用，伊即於233之6地號土地約定使用範圍之G部分土
    地，興建2層磚造違章建物（下稱系爭磚造建物），為系爭
    土地之承租人。嗣徐朝藤之繼承人將233之6地號土地應有部
    分20890分之4059移轉登記予財政部國有財產署（下稱國有
    財產署），以抵繳遺產稅，並達成遺產分割協議，由徐明樋
    登記取得系爭土地。嗣徐明樋以1360萬2180元將系爭土地出
    賣予林淑惠，並辦畢系爭所有權移轉登記，惟未依土地法第
    104條規定通知伊行使優先購買權，自屬無效等情。爰依民
    法第113條、土地法第104條第1項規定，求為命林淑惠塗銷
    系爭所有權移轉登記，徐明樋應就系爭土地以1360萬2180元
    與伊補訂買賣契約，並於伊給付價金之同時，將系爭土地所
    有權移轉登記予伊之判決。
二、被上訴人則以：系爭交換契約是233之6地號等4筆土地之共
    有人約定分別管理使用分得土地，為分管契約，並非租賃契
    約，上訴人就系爭土地並無租賃關係存在，無從主張優先購
    買權等語，資為抗辯。
三、原審為上訴人敗訴之判決，上訴人不服，提起上訴，其聲明
    ：㈠原判決廢棄。㈡林淑惠應塗銷系爭所有權移轉登記。㈢徐
    明樋應就系爭土地以1360萬2180元與上訴人補訂買賣契約，
    並於上訴人給付價金之同時，將系爭土地所有權移轉登記予
    上訴人。被上訴人均答辯聲明：上訴駁回。
四、下列事項為兩造所不爭執，應可信為真實（見本院卷第82頁
    ，並依判決格式增刪修改文句）：
　㈠233之6地號等4筆土地原為上訴人、徐明貴、徐朝藤（82年9
    月7日死亡）共有。徐朝藤死亡後，徐明樋、訴外人徐明男
    、徐明涼、徐子婷、徐金黎、徐金蘭、徐金琬、徐金花等8
    人為繼承人。
　㈡上訴人、徐明貴與徐朝藤繼承人之代理人徐明男、徐明涼於8
    5年間，就233之6地號等4筆土地簽訂系爭交換契約，約定附
    圖所示之A、B、C、D部分，由徐朝藤之繼承人使用；E、F、
    G部分由上訴人與徐明貴使用。C、G部分土地即為233之6地
    號土地。
　㈢A、B、C、D部分土地所建之鐵皮建物（下稱系爭鐵皮建物）
    之事實上處分權由徐明男取得，並於91年5月11日出售予林
    淑惠，由林淑惠取得系爭鐵皮建物之事實上處分權。
　㈣徐朝藤之繼承人將233之6地號土地應有部分20890分之4059移
    轉登記予國有財產署，以抵繳遺產稅。嗣於95年10月12日簽
    訂遺產分割協議書，由徐明樋取得系爭土地，並於95年11月
    1日辦畢分割繼承登記。
　㈤被上訴人間於95年10月23日就系爭土地簽訂土地買賣契約書
    ，約定買賣價金以95年土地公告現值計算即1360萬2180元，
    並於同年11月14日辦畢系爭所有權移轉登記。
五、兩造之爭點如下：
　㈠上訴人就系爭土地有無租賃關係存在？
　㈡上訴人依土地法第104條第1項行使優先購買權，有無理由？
六、茲就兩造之爭點，說明本院之判斷如下：
　㈠上訴人就系爭土地並無租賃關係存在：
　⒈按基地出賣時，地上權人、典權人或承租人有依同樣條件優
    先購買之權。房屋出賣時，基地所有權人有依同樣條件優先
    購買之權。其順序以登記之先後定之。土地法第104條第1項
    定有明文。其立法目的在於避免土地所有與土地利用分離，
    惟得依上開規定主張受優先購買權保障之人，以對於基地有
    地上權、典權等物權之人，或對於基地有租賃權之人為限；
    如不具備上開物權或租賃權，欲取得基地之權利時，則僅得
    透過自由經濟市場之競爭承買之，尚無由主張享有優先購買
    權之保障甚明。其次，土地法第104條第1項規定，係指房屋
    與基地分屬不同之人所有，房屋所有人對於土地並有地上權
    、典權或租賃關係存在之情形而言（參照最高法院69年台上
    字第945號判例意旨）。
　⒉上訴人主張：伊與徐明貴、徐朝藤之繼承人就233之6地號等4
    筆土地成立系爭交換契約，且伊在G部分土地興建系爭磚造
    建物，則伊就系爭磚造建物坐落之基地成立租賃關係而為系
    爭土地之承租人云云（見本院卷第66、81頁）。惟查：
　⑴上訴人、徐明貴與徐朝藤之繼承人於85年間簽訂系爭交換契
    約，就渠等共有之233之6地號等4筆土地劃定範圍，約定附
    圖所示之A、B、C、D部分，由徐朝藤之繼承人使用，E、F、
    G部分由上訴人與徐明貴使用（見不爭執事項㈠、㈡）。系爭
    交換契約雖名曰「共有土地交換使用契約書」（見原審卷㈠
    第25頁），惟觀諸系爭交換契約前言記載：「茲為有效利用
    土地，經雙方協議同意後就各有下列土地中部份土地辦理交
    換使用等一切事宜並訂立本契約書以茲共同遵守」，並於契
    約第3、5條分別約定：「上述土地自本契約簽訂日起雙方土
    地應交換使用，並同意對方在交換所得之土地上興建建築物
    作任何使用」、「本契約書對雙方之買受人、繼承人、受讓
    人具同等效力」（見原審卷㈠第25、27頁）。又上訴人及徐
    明貴在系爭交換契約約定之使用範圍內，將235地號土地提
    供予訴外人正隆加油站有限公司（下稱正隆加油站公司）興
    建建物（下稱系爭加油站）以經營加油站使用乙節，有上訴
    人於原法院98年度重訴字第387號民事事件（下稱387號事件
    ）提出民事反訴答辯狀、正隆加油站公司基本資料、變更登
    記表、系爭加油站使用執照、387號事件勘驗筆錄暨複丈成
    果圖等件為證（見原審卷㈡第55至73頁），且為兩造未爭執
    （見本院卷第81頁、原審卷㈠第11頁、卷㈡第38至39頁）。另
    徐朝藤之繼承人徐明男取得系爭交換契約約定之使用範圍內
    所建之系爭鐵皮建物事實上處分權（見不爭執事項㈢）。足
    見系爭交換契約係233之6地號等4筆土地共有人間，就共有
    物之全部劃定範圍，各自占用共有物之特定部分興建加油站
    或鐵皮建物等建築物而為管理，而成立之分管契約（參照最
    高法院100年度台上字第1776號判決意旨），非屬一方以自
    己所有或有權使用之土地換與他方使用為對價，而使用向他
    方換來之土地，具互為租賃關係之交換土地使用（參照最高
    法院82年度台上字第1357號判決意旨），則被上訴人抗辯系
    爭交換契約非屬租賃契約乙節，應為可採。準此，上訴人依
    系爭交換契約而於G部分土地出資興建系爭磚造建物，係基
    於233之6地號等4筆土地全體共有人同意而為之，並非就系
    爭磚造建物坐落基地存有租賃關係。則上訴人主張：嗣徐明
    樋單獨取得系爭土地應有部分，伊與徐明樋就系爭土地即存
    有意定基地租賃契約云云，誠屬無理。
　⑵又民法第425條第1項規定：「出租人於租賃物交付後，承租
    人占有中，縱將其所有權讓與第三人，其租賃契約，對於受
    讓人仍繼續存在。」，係在解決同屬一人所有之土地及其上
    房屋由不同之人取得所有權時之房屋與土地利用關係，必係
    土地或房屋讓與後方生有無法定租賃權之問題（參照最高法
    院107年度台上字第1938號判決意旨）。上訴人為233之6地
    號土地共有人之一，且基於分管契約占有G部分土地，不論
    有無在G部分土地興建系爭磚造建物，就該土地並無租賃關
    係存在，縱徐明樋將系爭土地出售予林淑惠，亦不涉及民法
    第425條之1規定之適用，上訴人自無由依該條規定取得租賃
    權。上訴人所舉最高法院89年度台上字第284號判決之案例
    事實（土地共有人間無分管契約），與本件不同，無從比附
    援引。則上訴人主張其對於徐明樋就系爭土地有法定租賃權
    存在云云，亦為無理。
　⑶另56號確定判決，係認定：林淑惠以其繼受徐朝藤之分管契
    約，主張就233之6地號土地有承租權，就國有財產署將233
    之6地號土地應有部分20890分之4059（見不爭執事項㈣）出
    賣予上訴人及徐明貴部分，得行使優先購買權云云，非屬可
    採乙節（見本院卷第128至129頁），核與本院前揭認定上訴
    人不得依分管契約主張優先購買權之論述相符。至於該確定
    判決關於「上訴人對於233之6地號土地得以承租人身分，依
    土地法第104條第1項規定，主張優先承買權，且上訴人及徐
    明貴所得行使之優先承買權，順序在林淑惠之前」之論述，
    乃係就林淑惠主張「縱認分管契約解釋上得認各共有人兼具
    出租人、承租人之身分屬實」而為論述（見本院卷第129至1
    30頁），亦難據此而認上訴人就系爭土地存有租賃關係存在
    。又本院103年度重上更㈠字第138號民事確定判決認定：上
    訴人、徐明貴與徐朝藤之繼承人於85年間成立系爭交換契約
    ，約定得在各自分管土地上興建建築物，系爭鐵皮建物即係
    經235之11地號土地全體共有人同意興建，嗣徐明男於91年
    間將系爭鐵皮建物事實上處分權讓與林淑惠，因而致系爭鐵
    皮建物與土地非同屬一人所有，應推斷土地共有人默許林淑
    惠繼續使用土地，而有法定基地租賃關係存在。嗣國有財產
    署因徐朝藤繼承人持以抵繳稅款而成為235之11地號土地共
    有人，原有之法定租賃關係並不因此消滅，而國有財產署將
    235之11地號土地應有部分2分之1出賣予上訴人，林淑惠自
    得行使土地法第104條第1項規定之優先承買權（見原審卷㈠
    第57至66頁）。核與本件上訴人係基於分管契約而占有系爭
    土地之基礎事實不同，無足為上訴人有利之依憑。是則上開
    民事確定判決所為之判斷，難認於本件有爭點效之適用。準
    此，上訴人援引上開民事判決，主張其就系爭土地有租賃關
    係存在，而為系爭土地之承租人云云，即無可採。
　㈡上訴人就系爭土地並無租賃關係存在，即非土地法第104條第
    1項規定之承租人即優先購買權人，則上訴人依該條規定行
    使優先購買權，即為無理。
七、從而，上訴人依民法第113條、土地法第104條第1項規定，
    請求林淑惠塗銷系爭所有權移轉登記，徐明樋應就系爭土地
    以1360萬2180元與上訴人補訂買賣契約，並於上訴人給付價
    金之同時，將系爭土地所有權移轉登記予上訴人，為無理由
    ，不應准許。原審為上訴人敗訴之判決，並無不合。上訴論
    旨指摘原判決不當，求予廢棄改判，為無理由，應駁回其上
    訴。並依民事訴訟法第78條規定，為訴訟費用負擔之判決。
八、本件事證已臻明確，上訴人請求傳喚證人丁慶南，請求勘驗
    233之6地號土地，證明其在G部分土地興建系爭磚造建物（
    見本院卷第81頁），即無再予調查及審酌丁慶南出具之聲明
    書（見原審卷㈡第133頁）之必要。另兩造其餘之攻擊或防禦
    方法及所用之證據，經本院斟酌後，認為均不足以影響本判
    決之結果，爰不逐一論列，附此敘明。
丙、據上論結，本件上訴為無理由，爰判決如主文。　　
中　　華　　民　　國　　110 　年　　12　　月　　28　　日
                  民事第二十四庭
                      審判長法  官  胡宏文
                            法  官  楊雅清
                            法  官  陳心婷
正本係照原本作成。
如不服本判決，應於收受送達後20日內向本院提出上訴書狀，其
未表明上訴理由者，應於提出上訴後20日內向本院補提理由書狀
（均須按他造當事人之人數附繕本）上訴時應提出委任律師或具
有律師資格之人之委任狀；委任有律師資格者，另應附具律師資
格證書及釋明委任人與受任人有民事訴訟法第466條之1第1項但
書或第2項所定關係之釋明文書影本。如委任律師提起上訴者，
應一併繳納上訴審裁判費。
中　　華　　民　　國　　110 　年　　12　　月　　28　　日

  　　　　　　　　　　　　　書記官  黃麒倫